【裁判字號】    88,訴,1034
【裁判日期】    890809
【裁判案由】    確認繼承權存在
【裁判全文】
臺灣屏東地方法院民事判決  八十八年度訴字第一○三四號
    原        告  甲○○
    訴 訟代理 人  林幸郎律師
    被        告  丙○○      .
                  乙○○      .
                  丁○○      .
    兼右二人共同
    訴 訟代理 人  戊○○    .
    右 四人共 同
    訴 訟代理 人  孔福平律師
右當事人間請求確認繼承權存在等事件，本院判決如左：
    主        文
確認原告對於被繼承人黃國鐘之遺產有繼承權存在。
被告丙○○就如附表所示玖筆土地於民國八十八年一月六日以分割繼承為原因所為之
所有權移轉登記應予塗銷。
訴訟費用由被告負擔。
    事        實
甲、原告方面：
一、聲明：求為判決如主文第一、二項所示。
二、陳述：
    原告為其母與被繼承人黃國鐘同居所生，業經被繼承人黃國鐘於民國六十七年五
    月四日認領而與之發生法律上之父子關係。被繼承人黃國鐘於八十七年九月五日
    死亡時，原告與被告乙○○即被繼承人黃國鐘之妻，以及被告丙○○、丁○○、
    戊○○即被繼承人黃國鐘之子女乃同為繼承人而共同繼承其遺產，詎被告四人就
    系爭遺產為分割協議時竟未通知原告參與，並逕依渠等四人之遺產分割協議將系
    爭遺產中如附表所示九筆土地以分割繼承為由移轉登記為被告丙○○所有，顯已
    侵害原告之繼承權，為此起訴請求如聲明。
三、證據：提出戶籍謄本三件、土地登記謄本九件為證。
乙、被告方面：
一、聲明：求為判決駁回原告之訴。
二、陳述：
（一）被告乙○○之夫與被告丙○○、丁○○、戊○○之父黃國鐘於八十七年九月五
      日過世時，被告四人並不知原告已被認領一事，遂僅由被告四人就被繼承人黃
      國鐘之遺產進行分割協議，並依此遺產分割協議將系爭遺產中如附表所示九筆
      土地登記為被告丙○○所有。
（二）已於本件訴訟進行中就系爭遺產與原告達成分割協議。
三、證據：提出協議書一件為證。
    理         由
一、本件原告起訴主張其為其母與被繼承人黃國鐘同居所生，業經被繼承人黃國鐘於
    六十七年五月四日認領而與之發生法律上父子關係，被繼承人黃國鐘於八十七年
    九月五日死亡時，原告與被告乙○○即被繼承人黃國鐘之妻，以及被告丙○○、
    丁○○、戊○○即被繼承人黃國鐘之子女乃同為繼承人而共同繼承其遺產，詎被
    告四人就系爭遺產為分割協議時竟未通知原告參與，並逕依此等分割協議將系爭
    遺產中如附表所示九筆土地以分割繼承為由移轉登記為被告丙○○所有之事實，
    業據原告提出與所述相符之戶籍謄本及土地登記謄本為證，復為被告所不爭執，
    堪信為真實。
二、按確認之訴非原告有即受確認判決之法律上利益者，不得提起。所謂即受確認判
    決之法律上利益，係指法律關係之存在與否不明確，原告主觀上認其在法律上之
    地位有受侵害之危險，而此種不安之狀態得以對於被告之確認判決除去而言，最
    高法院著有五十二年台上字第一二四○號判例可資參照。經查被繼承人黃國鐘於
    八十七年九月五日死亡時，原告與被告四人同為被繼承人黃國鐘之繼承人而共同
    繼承其遺產，是系爭遺產乃為原告與被告四人公同共有，詎被告四人就系爭遺產
    為分割協議時竟未通知原告參與，並逕將系爭遺產中如附表所示九筆土地以分割
    繼承為由移轉登記為被告丙○○所有，顯已侵害原告之繼承權，是原告提起本件
    確認之訴有即受確認判決之法律上利益，應予准許。
三、次按繼承人有數人時，在分割遺產前，各繼承人對於遺產全部為公同共有，繼承
    人得隨時請求分割遺產，民法一千一百五十一條、第一千一百六十四條前段分別
    定有明文；再按共有物之協議分割，需經共同人全體同意分割分法，始生協議分
    割之效力，最高法院著有六十八年台再字第四四號判例意旨可資參照；末按公同
    共有物之處分及其他權利之行使，除其公同關係所由規定之法律或契約另有規定
    外，應得公同共有人全體之同意，非任何一人得私擅處分，最高法院著有十九年
    上字第二四一八號判例意旨可資參照。復查系爭遺產既為原告與被告四人所公同
    共有，則被告四人就系爭遺產所為分割協議乃因未經原告同意而不生協議分割之
    效力，從而原告請求被告丙○○就系爭遺產中如附表所示九筆土地於八十八年一
    月六日以分割繼承為原因所為所有權移轉登記應予以塗銷，於法即無不合，應予
    准許。至被告抗辯已於本件訴訟進行中就系爭遺產與原告達成分割協議云云，已
    為原告所否認，且據被告所提協議書上記載之協議當事人僅原告與被告丙○○，
    並未包括被告全體，是此協議縱為屬實，然因非全體繼承人所為協議，仍不生系
    爭遺產協議分割或處分之效力，是被告此部分之抗辯不可採。
據上論結，本件原告之訴為有理由，並依民事訴訟法第七十八條，判決如主文。
中      華      民      國    八 十 九     年      八       月    九     日
                                    臺灣屏東地方法院民事第二庭
~B審判長法官  洪有川
~B法      官  王致傑
~B法      官  賴秀雯
右為正本係照原本作成。
如不服本判決，應於送達後廿日內，向本院提出上訴狀。
~B法院書記官  滕一珍
中      華       民      國    八 十 九     年      八      月     九    日
~F0
附表：
編號  土地坐落              地號          地目   面積           權利範圍
                                                （平方公尺）
 一  屏東縣東港鎮○○段     五之一五       建     四百五十八    三百分之六十
 二   同右                  五之三八       同右   九十八        同右
 三   同右                  五之一五三     同右   四百二十二    五分之一
 四   同右                  五之二二一     同右   一百一十九     全部
 五   同右                  五之二六六     同右   三百一十      一百九十二萬
                                                                三千分之三十
                                                                萬一千九百八
                                                                十五
 六   同右                  五之二七○     同右   一百零五      同右
 七   同右                  一三之二       同右    四百          三百分之三十
                                                                 一
 八   同右                  六六○之九八   同右   一百一十四     一萬一千四百
                                                                 分之三千八百
 九   同右                  六六○之九九   同右   七十六         七千六百分之
                                                                 三千三百零九


司法院資訊處製作；財團法人民間司法改革基金會備份。
